【裁判字號】    96,家訴,143
【裁判日期】    970229
【裁判案由】    確認婚姻無效
【裁判全文】
臺灣高雄地方法院民事判決             96年度家訴字第143號
原      告  甲○○
訴訟代理人  丁○○
被      告  乙○○
上當事人間確認婚姻關係不成立事件，本院於民國97年2 月14
日言詞辯論終結，判決如下：
  主  文
確認原告與被告於民國85年5月7日結婚之婚姻關係不成立。
訴訟費用由被告負擔。
  事 實 及 理 由
一、程序方面：(一)管轄權部分：按民事訴訟法第568 條第1 項
    規定，確認婚姻不成立之訴，專屬夫妻之住所地或夫、妻死
    亡時住所地之法院管轄。但訴之原因事實發生於夫或妻之居
    所地者，得由各該居所地之法院管轄。(1)依原告起訴狀所
    附被告戶籍謄本記載「原住高雄縣湖內鄉○○村○ 鄰○○路
    38 0巷2 弄15號戶長本人民國94年3 月30日遷入登記」等詞
    （見本院卷第6 頁），及(2)原告戶籍謄本記載「原在高雄市
    苓雅區○○里○ 鄰○○○路56巷20號四樓設有戶籍民國96年
    7 月2 日入境民國96年7 月5 日遷入登記」等詞（見本院卷
    第9 頁），核與(3)兩造於民國（下同）85年5 月7 日填載之
    結婚證書上「被告係高雄縣人、原告高雄市人」之記載相符
    （見本院卷第11頁），(4)亦經高雄縣湖內鄉戶政事務所以96
    年8 月27日湖鄉戶字第0960000361號函附兩造辦理結婚登記
    申請書及結婚證書在卷（見本院卷第17頁至第19頁），可知
    兩造於辦理系爭婚姻之結婚登記時之住所均在本院管轄區域
    ，亦向本院管轄區域內之戶政機關辦理結婚登記，足見本件
    原因事實發生在本院管轄區域，參照前揭規定，本院就本件
    確認婚姻不成立之訴訟自有專屬管轄權。(二)被告經合法通知
    ，未於言詞辯論期日到場，核無民事訴訟法第386 條所列各
    款情形，爰依原告之聲請，由其一造辯論而為判決，均合先
    敘明。
二、原告主張：兩造於民國（下同）85年間交往，因原告懷孕，
    兩造遂於85年5 月7 日以購買之結婚證書、自行填寫結婚，
    然因原告母親病重於85年8 月過世，兩造並未辦理公開宴客
    之任何儀式，又因原告即將臨盆，遂於85年9 月7 日申辦上
    開結婚日期之結婚登記，嗣原告於85年9 月18日產下一女曾
    敏，此後被告全無過問小女生活，全賴原告獨力扶養，期間
    多次託人尋找被告出面均無所獲等語，聲明判決如主文所示
    。
三、被告經合法通知，未於本院言詞辯論期日到庭，亦未提出書
    狀為任何聲明或陳述。
四、經查：
  (一)按婚姻不成立與婚姻無效，既為不同之概念，我民事訴訟
    法第568 條以下並規定有婚姻無效之訴與確認婚姻不成立之
    訴，則當事人如未履行或未完全履行婚姻要式時，其婚姻既
    不成立，自不發生任何婚姻之法律上效力，無須法院之判決
    ，任何人均得主張之，但發生爭執時，有確受判決之法律上
    利益者，自得起訴請求確認婚姻不成立，即提起確認婚姻不
    成立之訴，而非提起確認婚姻無效之訴。然當事人如已達成
    婚姻要件，但如屬法律上規定之禁婚親或為重婚或為一人同
    時與二人以上結婚時，則為已成立之婚姻，依法應歸於無效
    ，以此為原因，請求法院為確認之判決，即應提起確認婚姻
    無效之訴。至於當事人舉證推翻依民法第982 條第2 項「經
    依戶籍法為結婚之登記者，規定其已結婚」之效力時，因所
    爭執者，係曾否履行婚姻之方式，即屬婚姻有無成立之問題
    ，自應提起婚姻不成立之訴，而非婚姻無效之訴。本件原
    告係主張系爭婚姻未經兩造履行民法第982 條第1 項所定「
    結婚，應有公開儀式及二人以上之證人」之法定方式，且舉
    證推翻依民法第982 條第2 項「經依戶籍法為結婚之登記者
    ，規定其已結婚」之效力，參諸前揭說明，本件即屬婚姻有
    無成立之問題，原告自應提起確認婚姻不成立之訴。原告
    起訴固聲明求為確認原告與被告間之婚姻無效，然依其理由
    係爭執兩造結婚未具民法第982 條第1 項規定之法定方式，
    是探求原告真意自係提起婚姻不成立之訴，亦經原告於96年
    9 月13日當庭更正其聲明如主文第1 項所示。
  (二)次按確認法律關係成立或不成立之訴，非原告有即受確認
    判決之法律上利益，不得提起之，民事訴訟法第247 條第1
    項前段定有明文。所謂即受確認判決之法律上利益，係指因
    法律關係之存否不明確，原告主觀認為其法律上地位有不安
    之危險存在，而此項危險得以對於被告之確認判決除去者。
    本件原告以兩造並未履行結婚之法定要式為由，請求確認
    系爭婚姻不成立，然原告戶籍既仍為兩造係夫妻之記載，顯
    見原告就系爭婚姻關係之存否即有主觀之不明確，足致原告
    之法律上地位有受侵害之危險，揆諸前揭說明，原告自有即
    受本件確認判決之法律上利益，是原告自得提起本件確認婚
    姻關係不成立之訴。
  (三)再按結婚應有公開之儀式及2 人以上之證人，又結婚不具
    備該等方式者無效，現行有效之民法第982 條第1 項及第
    988 條第1 款分別定有明文。又經依戶籍法為結婚之登記者
    ，依同法第982 條第2 項之規定，雖推定其已結婚，然僅有
    推定之效力，當事人仍得提出反證以推翻之。另所謂「公開
    之儀式」係指結婚之當事人應行定式之儀禮，使不特定人得
    以共聞共見認識其為結婚者而言（最高法院51年台上字第
    551 號判例參照）。而所謂定式之禮儀，不論係依循舊俗或
    新式，要必以使在場共聞共見之不特定人，就其所行儀式之
    外表，依一般客觀習慣，立可認識其為結婚者始足當之，倘
    就其現場情狀，無從認識係舉行結婚儀式，縱當事人主觀上
    係舉行婚禮，仍不得為有公開之定式禮儀。是以縱有置酒席
    ，如其情狀無從認為舉行結婚儀式，使與宴者得以瞭解赴宴
    之目的，雖其主觀以為舉行婚禮，仍不得謂有公開之儀式，
    即使已為結婚登記，若欠缺公開儀式之婚姻成立要件，則結
    婚仍屬不成立。原告主張兩造前於85年9 月7 日向戶政機
    關申辦於85年5 月7 日結婚之登記事實，業據原告提出兩造
    戶籍謄本、結婚登記證書各一份在卷可稽（見本院卷第6 頁
    、第9 頁、第11頁），核與高雄縣湖內鄉戶政事務所以96年
    8 月27日湖鄉戶字第0960000361號函附兩造辦理結婚登記申
    請書及結婚證書相符（見本院卷第17頁至第19頁）。依兩
    造前揭結婚證書上記載主婚人係「曾康金蓄」、「李明達」
    ；證婚人係「丁○○」、「丙○○」；介紹人係「蕭月嬌」
    ；然經(1)證人即主婚人李明達到庭證稱：「我是原告的大哥
    。（問：結婚證書的上簽名、蓋章是否你自己所為？）是的
    ，是在我三弟李明原四維三路261 巷3 號的家中。簽名、蓋
    章時，現場我看到丁○○、丙○○、李明原、蕭月嬌、我太
    太王玲琴等人，原告、被告兩人也有在場，我是因為甲○○
    肚子大了，已經懷孕六、七個月了，為了辦理登記，為了小
    孩子的身分，想說先辦登記等生完小孩子之後，再補宴客；
    現場沒有看到被告的母親曾康金蓄。（問：為何會到你三弟
    李明原的家中？）因為當時兩造都住在我三弟家。（問：小
    孩子生完之後，是否有宴客？）沒有，剛好遇到我母親過世
    ，依據習俗，需要等一年，我母親過世已經十一、二年了，
    我母親過世一年後約三、四個月，被告人就不見了，直到現
    在都找不到被告，所以一直都沒有宴客。（問：你簽名、蓋
    章時，門是關著或是開著？）我三弟家是公寓，出入的大門
    是關著的。（問：門上是否有貼有「囍」字或是其他讓人家
    知道是辦理結婚的裝飾？）都沒有，在場的人最主要是讓他
    們先辦登記，之後再宴客。（問：既然要辦理登記，為何要
    將大家都集合在你三弟家？）大家都熟識，平常就有在聯絡
    ，就集合在一起大家一起簽名、蓋章。（問：簽名、蓋章時
    ，被告的母親是否已經簽名了？）還沒有，是當時在場的人
    先簽名、蓋章後，再由被告拿回去請他們那邊的人簽名，然
    後去辦理登記。」等語（見本院卷第27頁至第29頁）；(2)證
    人即證婚人丙○○到庭證稱：「原告是我小姑。（問：結婚
    證書的上簽名、蓋章是否你自己所為？）是的，是在我家忠
    孝二路56巷20號4 樓的家中。現場有我、我的好朋友蕭月嬌
    、原告的好朋友丁○○，原告在場，但是被告不在場，李明
    達是否有在場，我沒有印象，但是主婚人的部分我們都認為
    應該找我大哥李明達，因為原告的母親不識字。被告的母親
    也不在場。因為甲○○與我先生感情很好，所以一直住在我
    家中，所以直接在我家中辦。因為原告決定要讓小孩子跟被
    告的姓，所以才決定要先辦結婚登記。（問：門上是否有貼
    有「囍」字或是其他讓人家知道是辦理結婚的裝飾？）都沒
    有。（問：當時門是開著或是關著？）我家是公寓，出入的
    門是關著，其他的住戶從外觀看起來，應該不知道我家在辦
    結婚。（問：之後兩造是否有宴客？）沒有，因為後來我婆
    婆過世，我的印象中，後來沒有再補辦宴客，所以我也沒有
    看過被告的母親。（問：蕭月嬌是你請她過來的？）是的，
    因為她常常在我家出入，每天下午她都會到我家泡茶，她是
    充人數而已，並不是真的介紹人。結婚日期不是預定的，是
    前幾天下午喝茶時，大家聊到，才決定說將結婚登記辦一辦
    。」等語（見本院卷第29頁至第31頁）；(3)證人即介紹人蕭
    月嬌到庭具結證稱：「（問：結婚證書的上簽名、蓋章是否
    你自己所為？）是的，是在丙○○忠孝二路的家中。簽名、
    蓋章時，在場的人我不大記得，但我印象中有丙○○、甲○○，其餘的人我不大記得。（問：被告是否有在場？）我確
    定不在場。被告的母親也不在場。我一直到現在都沒有看過
    被告。（問：你知道為何要簽名、蓋章？）因為甲○○她懷
    孕了，為了小孩子的出生證明。（問：為何請你當介紹人？
    ）因為大家都是好朋友，小孩子要出生了，我覺得是好事一
    樁。（問；之後是否有宴客？）沒有，我確定沒有。（問：
    簽名、蓋章時，現場是否有貼有「囍」字或是其他讓人家知
    道是辦理結婚的裝飾？）都沒有，也看不出來是要辦婚事的
    樣子。要辦結婚是甲○○跟我講的，但是我知道甲○○有跟
    被告在交往，兩造並沒有同時在我面前跟我講說要請我當介
    紹人。」等語（見本院卷第31頁至第32頁）；是上開證人
    就簽署系爭結婚證書之現場並未擺設任何識別舉辦結婚典禮
    之公開儀式或裝飾，事後亦未宴客乙節證述相符，亦與原告
    主張相符，是認原告主張兩造間未曾舉行結婚之公開儀式乙
    節，應屬真實而可採信。
  (四)綜合以上，兩造既未依民法第98 2條第1 項之規定，舉行在
    客觀上足使他人可共聞共見並認識正在進行結婚之公開儀式
    ，亦即無結婚之事實，僅在戶籍上為結婚之登記，而有婚姻
    之形式，惟原告之戶籍上仍登記兩造為夫妻乙節，已如前述
    ，故原告自有即受確認判決之法律上利益。從而，原告訴請
    確認兩造間之婚姻不成立，為有理由，應予准許，爰判決如
    主文第一項所示。
五、訴訟費用負擔之裁判依據：本件原告之訴為有理由，應依民
    事訴訟法第78條定之如主文第二項所示
中    華    民    國    97    年    2     月    29    日
                  家事法庭法  官  楊智守
上正本證明與原本無異。
如不服本判決，應於送達後20日內，向本院提出上訴狀並表明上
訴理由，如於本判決宣示後送達前提起上訴者，應於判決送達後
10日內補提上訴理由書（須附繕本）。
中    華    民    國    97    年    2     月    29    日
                          書記官  蘇  豫


司法院資訊處製作；財團法人民間司法改革基金會備份。
